【裁判字號】    89,訴,1976
【裁判日期】    891127
【裁判案由】    塗銷抵押權登記
【裁判全文】
臺灣臺南地方法院民事判決  八十九年度訴字第一九七六號
    原      告  庚○○○
    被      告  丙○○
                乙○○
                丁○○
                戊○○
                甲○○
    兼右五人
    訴訟代理人  己○○    住台.
右當事人間請求塗銷抵押權登記事件，本院判決如左：
    主    文
被告應就原告所有坐落在台南縣學甲鎮○○段九七二地號、地目建、面積四七八‧七五平
方公尺、權利範圍四分之一；及同段九七六地號、地目旱、面積一三三七‧四二平方公尺
、權利範圍二分之一之土地上，於民國六十七年六月二十二日經台南縣佳里地政事務所以
六七佳地字第０一０一一六號收件登記，權利價值本金新台幣陸拾萬元，債權範圍全部之
抵押權設定登記辦理繼承登記後，予以塗銷。
訴訟費用由被告連帶負擔。
    事    實
甲、原告方面：
一、聲明：如主文所示。
二、陳述：
(一)原告在民國六十七年間，曾向被告丙○○、乙○○、丁○○、戊○○、甲○○、己○○等六人之被繼承人林吳金借款融資新台幣（下同）六十萬元，並由原告提供自己
    所有坐落在台南縣學甲鎮○○段九七二地號（即重測前之學甲段一一六三之三地號）
    、地目建、面積四七八‧七五平方公尺（重測前為四七八‧五九平方公尺）、權利範
    圍四分之一；及同段九七六地號（即重測前之學甲段一一六三地號）、地目旱、面積
    一三三七‧四二平方公尺（重測前為一三五平方公尺）、權利範圍二分之一之土地各
    一筆（下稱系爭土地二筆），為被告之被繼承人林吳金設定抵押權以為擔保，並於
    六十七年六月二十二日經台南縣佳里地政事務所以六七佳地字第一０一一六號收件登
    記，權利存續期間為自六十七年六月二十一日起至同年九月二十一日止，權利價值本
    金六十萬元，債權範圍全部登記在案。
(二)嗣被告之被繼承人林吳金於七十五年一月四日死亡，上開抵押權已由被告依法繼承
    ，惟該抵押權自設定後迄今已逾二十二年，其所擔保之債權已因十五年不行使，而使
    請求權時效消滅，而被告於該時效消滅完成後，逾五年除斥期間仍未行使抵押權，依
    民法第八百八十條之規定，該抵押權已經消滅。為此依據繼承及民法第八百八十條之
    法律關係，訴請如聲明所示。
(三)對被告抗辯所為之陳述：
    這筆借款已經很久了，原告已經忘記有無清償，縱未清償，原告現在也沒有能力清償
    。本件訴訟係第二順位抵押權人要求原告來提起的，否則原告也不會提起本件訴訟。
三、證據：提出土地登記簿謄本二件、他項權利登記聲請書、抵押權設定契約書、繼承系
    統表各一份及戶籍謄本四份為證。
乙、被告方面：
一、聲明：原告之訴駁回，訴訟費用由原告負擔。
二、陳述：原告向被告之被繼承人林吳金借錢後一個月就遷移戶籍，失去蹤影，被告之
    被繼承人在六十八年時曾聲請查封系爭土地，該項查封登記應認已為請求，嗣因被告
    之被繼承人生病，於七十五年間死亡，被告未注意此事，疏未請求，但六十八年間的
    六十萬元是一筆大數目，希望原告能依良心償還。
三、證據：提出土地登記簿謄本一件為證。
    理    由
一、本件原告起訴主張：原告在六十七年間，曾向被告丙○○、乙○○、丁○○、戊○○
    、甲○○、己○○等六人之被繼承人林吳金借款融資六十萬元，並由原告提供自己
    所有之系爭土地二筆，為被告之被繼承人林吳金設定抵押權以為擔保，並於六十七
    年六月二十二日經台南縣佳里地政事務所以六七佳地字第一０一一六號收件登記，權
    利存續期間為自六十七年六月二十一日起至同年九月二十一日止，權利價值本金六十
    萬元，債權範圍全部登記在案，惟被告之被繼承人已於七十五年一月四日死亡，上開
    抵押權已由被告繼承之事實，業據其提出土地登記簿謄本二份、他項權利登記聲請書
    、抵押權設定契約書、繼承系統表各一份及戶籍謄本四份為證，且為被告所不爭執，
    是原告此部份主張堪信為真實。至本件原告主張系爭土地所設抵押權所擔保之債權已
    罹於時效等語，雖為被告以其曾在六十八年間為查封登記，該項查封登記應認已算是
    對原告為請求，且原告於借錢後即遷移戶籍行蹤不明，致被告無從找尋以為請求云云
    以為抗辯，惟查：
(一)以抵押權擔保之請求權雖經時效消滅，債權人仍得就其抵押物取償，固為民法第一百
    四十五條第一項所明定，惟抵押權人於消滅時效完成後，如長期不實行其抵押權，不
    免將使權利狀態永不確定，有害於抵押人之利益，為維持社會交易秩序，故民法第八
    百八十條規定：「以抵押權擔保之債權，其請求權已因時效而消滅，如抵押權人於消
    滅時效完成後，五年間不實行其抵押權者，其抵押權消滅。」。該條所稱實行抵押權
    ，於依民法第八百七十三條第一項聲請法院拍賣抵押物之場合，係指抵押權人依法院
    許可拍賣抵押物之裁定，聲請執行法院強制執行拍賣抵押物，或於他債權人對於抵押
    物聲請強制執行時，聲明參與分配而言，不包括抵押權人僅聲請法院為許可拍賣抵押
    物之裁定，或對抵押物為查封登記之情形在內。否則，抵押權人祇須聲請法院為許可
    拍賣抵押物之裁定，或對抵押物為查封登記，即可使抵押權無限期繼續存在，顯與法
    律規定抵押權因除斥期間之經過而消滅之本旨有違。是被告主張其被繼承人於六十八
    年間曾對該抵押物為查封登記，而認已對原告為請求及實行抵押權，即非有理由。
(二)次查，本件以原告所有坐落在台南縣學甲鎮○○段九七二地號、地目建、面積四七八
    ‧七五平方公尺、權利範圍四分之一；及同段九七六地號、地目旱、面積一三三七‧
    四二平方公尺、權利範圍二分之一之土地上，於六十七年六月二十二日經台南縣佳里
    地政事務所以六七佳地字第一０一一六號收件登記，權利價值本金六十萬元，債權範
    圍全部所設定之抵押權，其抵押權人為被告之被繼承人林吳金，債權存續期間為自
    六十七年六月二十一日起至同年九月二十一日止，清償日期為六十七年九月二十一日
    ，此有土地登記簿謄本二份在卷可稽，而抵押權人於七十五年一月四日死亡，且被告
    對於其所繼承之權利義務並未拋棄，亦為被告所不爭執，是依前揭規定，被告對於該
    抵押權即於其被繼承人林吳金死亡時當然發生繼承之效力，而由被告承受該權利，
    不因被告是否知悉有該項權利與否，而影響其已發生繼承之效力，是縱該債權尚未因
    清償而消滅，惟因該抵押權所擔保之債權之清償日期為六十七年九月二十一日，其至
    八十二年九月二十一日亦已因被告未行使其權利，而罹於時效。從而，依民法第八百
    八十條之規定，該抵押權亦於八十七年九月二十一日因被告五年間不行使抵押權而消
    滅，是原告主張該抵押權已經消滅等語，即屬可採。
三、按繼承，因被繼承人死亡而開始。又繼承人自繼承開始時另有規定外，承受被繼承人
    財產上之一切權利義務，民法第一千一百四十七條、第一千一百四十八條前段分別定
    有明文。另請求權，因十五年間不行使而消滅；又以抵押權擔保之債權，其請求權已
    因時效而消滅，如抵押權人，於消滅時效完成後，五年間不行使其抵押權者，其抵押
    權消滅，民法第一百二十五條前段、第八百八十條亦分別定有明文。系爭抵押權所擔
    保之債權，既因訴外人即被告之被繼承人林吳金死亡而由被告繼承，惟因被告十五
    年間未行使其權利，以致該債權罹於時效，而被告又未於時效消滅後五年內行使該抵
    押權，依前開法條之規定，該抵押權即已消滅。從而，原告依據繼承及民法第八百八
    十條之規定，請求被告就其所繼承坐落在台南縣學甲鎮○○段九七二地號、地目建、
    面積四七八‧七五平方公尺、權利範圍四分之一；及同段九七六地號、地目旱、面積
    一三三七‧四二平方公尺、權利範圍二分之一之土地上，於六十七年六月二十二日經
    台南縣佳里地政事務所以六七佳地字第一０一一六號收件登記，權利價值本金六十萬
    元，債權範圍全部之抵押權設定，於辦理繼承登記後，予以塗銷，即有理由，應予准
    許。
據上論結，本件原告之訴為有理由，依民事訴訟法第七十八條、第八十五條第二項，判決
如主文。
中      華      民      國    八十九    年      十一      月     二十七     日
                                   臺灣臺南地方法院民事第二庭
~B法      官  張家瑛
右為正本係照原本作成
如對本判決上訴，須於判決送達後廿日內向本院提出上訴狀
中      華      民      國    八十九    年      十一      月     二十九     日
~B法院書記官  蔡蘭櫻


司法院資訊處製作；財團法人民間司法改革基金會備份。
